---
title: "Análisis de mobilidad"
author: "JairES"
format: pdf
editor: visual
execute:
  eval: false
  freeze: true
---

## Bosquejo de análisis

1.  Determinar el número de viajes mínimo para decidir si incluir al usuario.

    - El 47.7% de los dispositivos registraron entre 1 y 4 viajes

2.  Identificación de *Hogar* usando los principales orígenes y destinos de cada dispositivo (usuario).

3.  (Opcional) Identificación de Zonas de Actividad (e.g. Trabajo) para cada viaje y usuario.

4.  Cálculo de métricas de usuario y asignación de usuario a AGEB según *Hogar*

    - Distancia recorrida por viaje/día/semana/mes/periodo

5.  Validación de datos a partir de número de usuarios por AGEB vs. Población Total.

6.  En caso de que la validación sea buena, hacer regresión simple para obtener factor de expansión y estimar VKT por AGEB como el promedio ponderado de las métricas de usuario por AGEB.

## Distribución temporal y espacial

Se cuenta con 22 millones de registros anónimos, generados con 1,266,313 dispositivos únicos.

El promedio de número de viajes registrados por dispositivo varía de 1 a 1399 con un promedio de 17. El 47.7% de los dispositivos registraron entre 1 y 4 viajes.\
- Distribución de número de registros por usuario

```{r}
#| echo: false
# source("../../../Reutilizables/Postgres_BUIG/conexion_local.R")
# OD_crudo=dplyr::tbl(local,"cityflow") |> 
#   dplyr::filter(lubridate::month(start_timestamp)%in%c(6,10,12))
OD_crudo |> 
  dplyr::group_by(device_id) |> 
  dplyr::summarise(
    trip_duration_sec_cum=sum(trip_duration_sec,na.rm = T),
    trip_duration_sec_mean=mean(trip_duration_sec,na.rm = T),
    trip_distance_m_cum=sum(trip_distance_m,na.rm = T),
    trip_distance_m_mean=mean(trip_distance_m,na.rm = T),
    trip_speed_mps=mean(trip_speed_mps,na.rm = T),
    usos=dplyr::n()) |>
  dplyr::ungroup() |> 
  dplyr::arrange(device_id) |> 
  dplyr::collect()->usuarios_unicos
usuarios_unicos$usos |> table() |> as.data.frame()->usuarios_unicos_freq

usuarios_unicos_freq=usuarios_unicos_freq |> 
  dplyr::mutate(Var1=as.numeric(as.character(Var1)) ) |> 
  merge(usuarios_unicos_freq |> tidyr::expand(Var1=1:1399),by='Var1',all.y=T)
usuarios_unicos_freq$Freq[usuarios_unicos_freq$Freq |> is.na()]=0
```

```{r}
#| echo: false
barplot(usuarios_unicos_freq$Freq/sum(usuarios_unicos_freq$Freq),names.arg = usuarios_unicos_freq$Var1,xlim = c(1,200),) 
```

De los datos de 3 meses (Junio, Octubre y Diciembre 2023), se tienen 92 días de cobertura temporal (30, 31, 31 respectivamente).

\- El número de usuarios y número de registros por día.

```{r}
#| echo: false
OD_crudo |> 
  dplyr::mutate(day=lubridate::day(start_timestamp)) |> 
  dplyr::mutate(mes=lubridate::month(start_timestamp)) |> 
  dplyr::mutate(day=dplyr::if_else(day<10,stringr::str_c("0", day),stringr::str_c(day) )) |> 
  dplyr::mutate(mes=dplyr::if_else(mes==6,stringr::str_c("0",  "6"),stringr::str_c(mes)) ) |> 
  dplyr::mutate(day=stringr::str_c(mes,"-",day)) |> 
  dplyr::group_by(day,device_id) |> 
  dplyr::summarise(count=dplyr::n()) |> ##Número de usos por día de cada usuario
  dplyr::ungroup() |> dplyr::collect()->dia_usuario_conteo

```

```{r}
#| echo: false
par(mfrow=c(1,2))
usuarios_por_dia=dia_usuario_conteo |> 
  dplyr::arrange(day) |> 
  dplyr::group_by(day) |> 
  dplyr::summarise(usuarios_unicos=dplyr::n())
registros_por_dia=dia_usuario_conteo |> 
  dplyr::ungroup() |> 
  dplyr::arrange(day) |> 
  dplyr::group_by(day) |> 
  dplyr::summarise(registros=sum(count,na.rm=T))

barplot(usuarios_por_dia$usuarios_unicos |> as.numeric(),names.arg = usuarios_por_dia$day)
barplot(registros_por_dia$registros |> as.numeric(),names.arg = registros_por_dia$day)
```

\- La distribución de usuarios únicos por nivel de cobertura temporal (Porcentaje de usuarios por número de días distintos). Solamente 620 usuarios (0.048%) tuvieron un registro para el periodo completo.

```{r}
#| echo: false
dia_usuario_conteo |> dplyr::group_by(device_id) |> 
  dplyr::summarise(
    numero_de_dias_observado=dplyr::n()
                   ) ->dias_observados
dias_observados_table=table(dias_observados$numero_de_dias_observado) |> as.data.frame()
barplot(dias_observados_table$Freq/sum(dias_observados_table$Freq),names.arg = dias_observados_table$Var1,density = F,xlim = c(1,20))
```

Nota para Jair y algún otro despistado. La distribución de número de registros por dispositivo y la distribución de número de días distintos con registros no necesariamente coinciden en el evento \$n=1\$. Uno es el número de usuarios que hicieron solamente 1 viaje y otro es el número de usuarios que solamente registraron viajes en un día (pudieron ser varios viajes pero en un mismo día).

## Determinar el número de viajes mínimo para decidir si incluir al usuario.

Conservar dispositivos con al menos $k$ registros nos hace conservar $p$ porcentaje de datos del conjunto inicial.

```{r}
#| echo: false


plot(x = 1:10,y=c(sum(usuarios_unicos_freq$Freq),sum(usuarios_unicos_freq$Freq)-(usuarios_unicos_freq$Freq |> cumsum()))[1:10]/(sum(usuarios_unicos_freq$Freq)/100),ylab = "Porcentaje de datos a conservar",xlab = "Número de viajes mínimos por dispositivo")
```

### Exploración

De los que solo tienen $k=2$, ¿cuántos son los mismos orígenes en ambos registros?

\
